【裁判字號】    91,訴,1643
【裁判日期】    920804
【裁判案由】    不動產所有權移轉登記
【裁判全文】
臺灣臺北地方法院民事判決                        九十一年度訴字第一六四三號
    原      告  丙○○
    訴訟代理人  辛銀珍律師
                謝采薇律師
    被      告  財政部國有財產局
    法定代理人  甲○○
    訴訟代理人  乙○○
    複代理人    吳嘉榮律師
右當事人間不動產所有權移轉登記事件，本院判決如左：
    主  文
原告之訴駁回。
訴訟費用由原告負擔。
    事  實
甲、原告方面：
一、聲明：被告應將坐落台北縣新店市○○段三五二地號，面積七十六點零一平方公
    尺，權利範圍全部之土地所有權移轉登記及返還與原告。
二、陳述：
（一）坐落台北縣新店市○○段三五二地號之土地重測前地號為台北縣新店市○○○
      段十二張小段二二五地號，原為原告之父劉安於日本統治臺灣期間昭和十六年
      二月二十日（即民國三十年二月二十日）向當時土地所有人日本人中正清所
      承租耕作，嗣於昭和二十年四月十八日（即三十四年四月十八日）乃由原告向
      中正清以當時幣值二萬元所購得，嗣因日本戰敗，台灣於三十四年十月二十
      五日光復，故未能即時依當時日本法令辦理所有權移轉登記，致於臺灣光復後
      三十五年二月十五日由前臺灣省公產處，據日據時期土地登記簿謄本登載所有
      權人為「中正清」之現況，奉令接收日產，於四十一年十二月三十日登記為
      中華民國所有，並登記管理機關為臺灣省公產處，登記原因為「奉令接收」，
      續於四十五年十二月十七日奉臺灣省政府肆壹財四字第一一０四二二號令將管
      理機關變更為臺灣省政府財政廳，又於五十年十二月六日變更管理機關為財政
      部國有財產局。然原告並無詳知政府上開作業，仍按當時臺北縣政府以原告之
      父劉安為納稅人，逐年繳納地價稅至五十二年止。系爭土地買賣之時間係在臺
      灣日據時期，依當時適用之日本民法第一百七十六條之規定，土地權利之得喪
      變更，採意思主義，職是，原告在日本昭和二十年四月十八日（即三十四年四
      月十八日）與原所有權人中正清完成買賣時，即已取得系爭土地之所有權，
      中華民國政府於臺灣光復後，基於國家權力接收日人財產登記為國有者，應該
      係以日人所有之財產為限，因此本件臺灣省公產管理處即不能基於國家公權力
      去接收已非日人中正清所有之系爭土地，該「奉令接收」將系爭土地登記為
      中華民國所有，乃於法無據，應屬無效，爰依民法第七百六十七條規定，請求
      被告將系爭土地所有權移轉登記及返還原告。
（二）對被告抗辯之陳述：
  １、日本農地法是日本國在昭和二十七年七月十五日通過之法律，是在本件原告取
      得系爭土地之後，故該法所規定農地買賣之限制，當不適用原告買受系爭土地
      之準據。且臺灣光復後，國民政府對於臺灣省境內之土地接管及清理，固然規
      定有「台灣省土地清理辦法」、「台灣省日產移轉案件審查辦法」及其他相關
      行政命令，惟上開諸行政命令，並非具有法律之效力，僅是行政機關之執行命
      令。本件原告所主張之買賣事實係發生在日據時代之台灣省境內，非我國民法
      物權編施行效力所及，故於台灣光復後依上開規定，並不因原告未即時辦理所
      有權登記，而影響其擁有系爭土地所有權之權利。職是，前揭「台灣省土地清
      理辦法」、「台灣省日產移轉案件審查辦法」等行政命令，就法位階而論，當
      不能牴觸法律，不能凌駕實體法律及違背憲法之規定，使原本已依法取得之財
      產權，逕以人民未配合土地清理之登記，以國家權力作用為由剝奪人民之財產
      。
  ２、原告買受日人中  正清所有之系爭土地，係依當時日本法令以書面契約及銀貨
      兩訖完成買賣。又查，「臺灣省土地權利清理辦法」是行政院在三十六年十一
      月二十八日所頒佈，而原告之所以未能依該辦法辦理登記，乃因在該辦法頒佈
      前，即三十六年二月間發生了「二二八事件」，原告及胞弟劉阿振均受牽連，
      致胞弟劉阿振遭受槍決，原告則四處逃亡躲避，至五十三年因家父身故才返鄉
      ，原告根本不知如何辦理登記，也不敢出面辦理登記。
  ３、被告依大法官會議釋字第一六四號反面解釋及釋字第一０七號解釋，主張消滅
      時效之抗辯應無理由，因上開兩號解釋均未論及在採「意思主義」之日據時代
      合法取得所有權之所有人，在主張物上請求權時，是否有民法第一百二十五條
      消滅時效規定之適用，故依法理上而論，因不動產物權變動生效要件主義之不
      同，應不能等同論之。採「意思主義」對於物上請求權是不因時效而消滅。
三、證據：提出土地登記謄本影本、租佃契約書影本、契約書影本乙紙、中正清之
    配偶親筆出具之證明書、臺北縣政府地價稅繳款書影本、國防部民國八十九年五
    月八日（八九）軸載字第二四二三號函暨附件、臺北縣政府民國八十八年十二月
    十三日八八北府地三字第四七二八六二號函暨附件等件為證，
乙、被告方面：
一、聲明：駁回原告之訴。
二、陳述：
（一）國家機關代表國庫接收敵偽不動產，係基於國家之權力作用而為接收，並非依
      法律行為而為取得不動產所有權，依民法第七百五十八條規定之反面解釋，既
      無須登記已發生取得所有權之效力，自得本於所有權對抗一般人，不能因接收
      前所有權之取得未經登記，而謂無對抗第三人之效力。
（二）本省人民承受日人公私有土地之權利，如確在禁賣日期之前，即三十四年十月
      十五日以前確已成立合法契約，而有充分之證據足資憑信者，得由權利人檢具
      證件，並經該不動產所在地四鄰負責證明呈經審核無訛者，其所承受之權利為
      有效。而所謂足資憑信之證據，除權利移轉或設定契約書外，尚包括(1)支付價
      金之帳簿及領收證；(2)在上開禁賣日期以前成立合法契約聲請為不動產登記者
      ，其原機關登記證明書，及聲請登記之代書人事件簿；(3)以由權利人納稅修繕
      ，其納稅修繕等憑證；(4)為購地之移轉者，其原地方官署依法發給許可買賣之
      指令等，觀之台灣省土地清理辦法（下稱土地清理辦法）第三條第二項及台灣
      省日產移轉案件審查辦法（下稱日產移轉案件審查辦法）第二條、第三條規定
      至明。是人民在日產停止移轉日期以前所承受日人產權關於農地之買賣移轉，
      除已在停止移轉日期以前曾向前台灣總督府司法機關辦妥不動產移轉登記者外
      ，應仍以原地方長官所發給許可買賣之指令為其生效之必備要件，若未經許可
      而為土地買賣行為，其產權移轉應一律認為無效；此再徵諸日本農地法第三條
      規定，農地買賣應取得農業委員會或原地方長官所發給許可買賣指令，其買賣
      關係始成立生效之內容至明。
（三）姑不問原告所提出之證據方法，諸如買賣契約書、證明書及地價稅繳款書，尚
      不足以證明其主張之待證事實為真實；即令原告於日據時期曾向日人中  正清
      買受系爭土地，惟原告於台灣光復後，既未依土地清理辦法第三條第二項及日
      產移轉案件審查辦法第二條、第三條規定，檢具相關權利憑證，申請前台灣省
      公產管理處審查，則該處按日據時期土地登記簿謄本登載所有權人「中  正清
      」之內容，以奉令接收日產為原因，將系爭土地登記為中華民國所有，乃係基
      於國家之權力作用而為接收，並非依法律行為取得系爭土地之所有權，亦即未
      承受日人中正清與原告間之買賣關係，自不負有移轉系爭土地所有權予原告
      之義務，法理至明。乃原告完全未察及此，徒以其與日人中  正清間就系爭土
      地之買賣關係，執而依民法第七百六十七條規定請求被告移轉系爭土地所有權
      ，於法即屬無據。次查上開大平林字十二張一九五之一及一九六之一地號等二
      筆土地，在台灣光復後，始分割自同段一九五及一九六地號土地，且上開大平
      林字十二張二一三地號土地，於日據時期又登記為台北州所有，何以日人中
      正清於日據時期即能預知上開一九五及一九六地號土地，於台灣光復後，將增
      加分割一九五之一及一九六之一地號土地，而預為出賣予原告？甚或，將台北
      州所有之上開二一三地號土地出賣與原告，而收取價金？又倘原告於日據時期
      確已向日人中  正清買受取得上開一九五及一九六之一地號土地，何以於台灣
      光復後未依右所揭土地清理辦法第三條第二項及日產移轉案件審查辦法第二條
      、第三條規定，檢具相關權利憑證，申請前台灣省公產管理處審查，卻向被告
      申請讓售上開土地？顯見卷附買賣契約書及證明書，應為臨訟編串，尚不足以
      證明原告主張之待證事實為真實。
（四）退萬步言之，即令原告確曾向日人中  正清買受系爭土地，惟原告於台灣光復
      後，既未將其權利登載於土地登記簿謄本，自不發生土地法第四十三條規定之
      效力，依大法官會議釋字第一六四號反面解釋，被告自得為消滅時效之抗辯。
      系爭土地登記為中華民國所有之時間為四十一年十二月三十日，即令原告於日
      據時期業已向日人中  正清買受系爭土地，因其未依我國法令規定辦理所有權
      之登記，自其提起本件訴訟回溯系爭土地為國有登記之日，其物上請求權或所
      有權移轉登記請求權早已罹於時效而消滅。
三、證據：提出日本農地法影本為證。
    理  由
一、原告主張坐落台北縣新店市○○段三五二地號之土地原為原告之父劉安於日本統
    治臺灣期間昭和十六年二月二十日向當時土地所有人日本人中正清以當時幣值
    二萬元所購得，嗣因日本戰敗，台灣於三十四年十月二十五日光復，故未能即時
    依當時日本法令辦理所有權移轉登記，致於臺灣光復後三十五年二月十五日由前
    臺灣省公產處，奉令接收日產，於四十一年十二月三十日登記為中華民國所有，
    系爭土地買賣之時間係在臺灣日據時期，依當時適用之日本民法，土地權利之得
    喪變更，採意思主義，故原告在與原所有權人中正清完成買賣時，即已取得系
    爭土地之所有權，爰依民法第七百六十七條規定，請求被告將系爭土地所有權移
    轉登記及返還原告等語。被告則以原告所提出之證據方法，諸如買賣契約書、證
    明書及地價稅繳款書，尚不足以證明其主張之待證事實為真實；即令原告於日據
    時期曾向日人中  正清買受系爭土地，惟原告於台灣光復後，既未依土地清理辦
    法第三條第二項及日產移轉案件審查辦法第二條、第三條規定，檢具相關權利憑
    證，申請前台灣省公產管理處審查，系爭土地登記為中華民國所有，乃係基於國
    家之權力作用而為接收，並非依法律行為取得系爭土地之所有權，被告自不負有
    移轉系爭土地所有權予原告之義務，退步言之，自原告提起本件訴訟回溯系爭土
    地為國有登記之日，其物上請求權或所有權移轉登記請求權早已罹於時效而消滅
    等語置辯。
二、按請求權因十五年間不行使而消滅，民法第一百二十五條有明文之規定。又按已
    登記不動產所有人之除去妨害請求權，依其性質，並無民法第一百二十五條消滅
    時效規定之適用，司法院大法官會議第一百六十四號解釋可資參照。是依大法官
    會議釋字第一六四號反面解釋，對於未登記不動產所有人之除去妨害請求權，即
    有消滅時效之適用。經查，系爭土地登記為中華民國所有之時間為四十一年十二
    月七日，此有土地登記謄本一紙在卷可稽，而原告於九十一年三月十五日始依據
    民法第七百六十七條提起本件訴訟，請求被告將系爭土地所有權移轉登記及返還
    原告等情，此有本院收狀戳在卷可參，揆諸前揭說明，即令訴外人劉安於日據時
    期業已向日人中  正清買受系爭土地，但因其未依我國法令規定辦理所有權之登
    記，其物上請求權已罹於十五年時效而消滅，故原告依所有物返還請求權，請求
    被告將系爭土地所有權移轉證記及返還原告，即屬無據。
三、從而，原告據以提起本訴，請求被告將坐落台北縣新店市○○段三五二地號，面
    積七十六點零一平方公尺，權利範圍全部之土地所有權移轉登記及返還與原告，
    即無理由，應予駁回。
四、因本案事證已臻明確，兩造其餘主張陳述及所提之證據，均毋庸再予審酌，附此
    敘明。
五、結論：原告之訴為無理由，依民事訴訟法第三百八十五條第一項前段、第七十八
    條判決如主文。
中      華      民      國    九十二    年      八      月      四      日
                    民事第六庭  法  官    郭美杏
右為正本係照原本作成
如對本判決上訴，須於判決送達後廿日內向本院提出上訴狀
中      華      民      國    九十二    年      八      月      四      日
                                          書記官    陳如庭


司法院資訊處製作；財團法人民間司法改革基金會備份。
